【裁判字號】    97,簡上,146
【裁判日期】    970904
【裁判案由】    詐欺
【裁判全文】
臺灣臺南地方法院刑事判決             97年度簡上字第146號
上  訴  人  臺灣臺南地方法院檢察署檢察官
被      告  乙○○
            丁○○
上列上訴人因詐欺案件，不服本院刑事庭中華民國九十七年二月
二十九日九十七年度簡字第四八一號第一審判決（聲請簡易判決
處刑書案號：台灣台南地方法院檢察署九十六年度偵字第一七五
三七號），提起上訴，暨檢察官移送併案審理（案號：臺灣板橋
地法院檢察署九十七年度偵字第九八九二號），經本院管轄第二
審合議庭判決如下：
    主   文
原判決撤銷。
乙○○幫助意圖為自己不法之所有，以詐術使人將本人之物交付
，處有期徒刑月，如易科罰金，以新臺幣壹仟元折算壹日。
丁○○幫助意圖為自己不法之所有，以詐術使人將本人之物交付
，處有期徒刑肆月，如易科罰金，以新臺幣壹仟元折算壹日。
    事  實
一、乙○○於民國八十九年間因違反廢棄物清理法為台灣桃園地
    方法院判處有期徒刑二年確定，嗣於九十二年間再因違反廢
    棄物清理法、竊盜等案件為台灣高等法院、台灣桃園地方法
    院分別判處有期徒刑二年、六月與四月確定，經定執行刑為
    二年八月，上開所處之刑自九十二年七月三十一日起接續執
    行至九十五年九月二十二日假釋出獄（至九十六年十二月十
    七日假釋期滿），於假釋期間猶不知悔改，其與丁○○均明
    知提供自己金融機構帳戶予他人使用，將可能遭詐騙集團成
    員利用作為犯罪工具，藉以取得不法金錢，猶基於縱有人以
    其金融帳戶實施財產犯罪亦不違背其本意之不確定故意：
    (一)乙○○於九十六年五月底某日，在桃園縣新屋鄉○○路上
      某地，將其所有渣打國際商業銀行新屋分行（原為新竹國
      際商業銀行新屋分行，以下簡稱渣打銀行新屋分行）帳號
      00000-000000000號帳戶存摺連同金融卡及密碼，以新台
      幣（下同）六千元之代價售予姓名年籍均不詳綽號「小謝
      」之成年男子，以此方法幫助詐欺集團從事犯罪。
    (二)丁○○於九十六年六月二日前某日，在不詳地點，提供其
      所有台灣郵政股份有限公司板橋國慶郵局局號：000000-0
       、帳號：000000-0號帳戶存摺連同金融卡及密碼予姓名
       年籍均不詳之詐欺集團成員，以此方法幫助該詐欺集團
       從事犯罪。
    嗣詐欺集團成員取得上開乙○○、丁○○提供之帳戶後，即
    意圖為自己不法之所有：
    (一)於九十六年六月二日二十一時許，以電腦設備連接網際網
      路，在南台灣聊天室網站，以「依依」之暱稱向在台南縣
      歸仁鄉住處上網之甲○○訛稱欲援交，相約見面，惟必須
      至提款機確認身分及是否有足夠存款可援交云云，致甲○○陷於錯誤，依該詐欺集團成員之指示，於九十六年六月
      二日二十二時三十三分許，先匯款29,979元至丁○○上開
      板橋國慶郵局帳戶內，嗣於翌日（即九十六年六月三日）
      在台南市○○路渣打銀行崇德分行，再分二次使用自動櫃
      員機以現金方式分別存入23,000元與57,000元至乙○○上
      開渣打銀行新屋分行帳戶內，上開款項入帳後，旋遭全部
      提領。嗣經甲○○發覺有異報警處理而查獲上情。
     (二)九十六年六月三日十九時十九分許，以電話向丙○○佯
       稱為交友公司，約小姐出遊需先確認身分等語，使丙○○陷於錯誤而依指示至台南市○○路台北富邦商業銀行
       操作自動櫃員機轉帳匯款17,979元至丁○○上開板橋國
       慶郵局帳戶內。又佯稱將返還所匯款項，使丙○○再度
       陷於錯誤，而於同日二十一時四十九分許至台南市○○
       路渣打銀行崇德分行操作自動櫃員機轉帳以現金存入方
       式存入26,000元至乙○○上開渣打銀行新屋分行帳戶內
       ，上開款項入帳後，旋遭全部提領。嗣因丙○○發覺受
       騙報警處理而查獲上情。
 二、案經臺南縣警察局歸仁分局報告台南台南地方法院檢察署
     檢察官偵查後，聲請以簡易判決處刑（被害人甲○○部分
     ），及台北縣警察局板橋分局報告台灣板橋地方法院檢察
     署檢察官偵查後移送併辦（被害人丙○○部分）。
    理  由
壹、程序部分
  一、按案件由犯罪地或被告之住所、居所或所在地之法院管轄
      ，刑事訴訟法第五條第一項定有明文。所謂之犯罪地，參
      照刑法第四條之規定，解釋上自應包括行為地與結果地二
      者而言（最高法院八十八年度台上字第一一三四號裁判要
      旨參照）。本件被告乙○○、丁○○所犯幫助詐欺取財罪
      ，被告二人之住所分別在桃園縣與台北縣，雖非本院管轄
      區域，惟被害人甲○○住所在台南縣歸仁鄉，被害人丙○○居所在台南縣仁德鄉，均為本院管轄區域，依前揭規定
      與裁判要旨，被害人甲○○、丙○○所在之台南縣為犯罪
      結果地，本院就本案犯罪事實有管轄權。
  二、本件有關以下所引用之供述或非供述證，公訴人、被告二
      人於本案言詞辯論終結前，並未爭執其證據能力，本院審
      酌前開證據之作成或取得之狀況，並無非法或不當取證之
      情事，亦無顯不可信或無證據力明顯過低之情形，復經本
      院於審判期日就上開證據依法進行調查、辯論，依刑事訴
      訟法第一百五十九條之五規定，均具有證據能力。
  三、被告於第二審經合法傳喚，無正當之理由不到庭者，得不
      待其陳述，逕行判決，刑事訴訟法第三百七十一條定有明
      文。對於簡易判決處刑不服而上訴者，得準用上開規定，
      此觀諸刑事訴訟法第四百五十五條之一第三項之規定自明
      。本件被告丁○○經合法傳喚，無正當理由未到庭，本院
      爰不待其陳述，而為一造辯論判決。
貳、實體部分
  一、訊之被告乙○○對於上揭犯罪事實，於警詢及本院審理中
      坦承不諱，核與證人即被害人甲○○、丙○○於警詢證述
      之情節無違，並有渣打銀行新屋分行九十七年五月二十一
      日渣打商銀新屋字第09700163號函（被害人甲○○、丙○○分別使用自動櫃員機以現金方式存入23,000元、57,000
      元與26,000元，見本院卷第50頁）及渣打銀行新屋分行被
      告乙○○所設第00000-000000000號帳戶開戶資料與交易
      明細表（歸仁分局卷第11-12頁）等附卷可資佐證，被告
      乙○○之自白核與上開事證相符，犯行堪予認定。
  二、訊之被告丁○○固不否認上開板橋國慶郵局帳戶為其所有
      ，然矢口否認幫助詐欺犯行，辯稱：九十六年三、四月間
      自桃園站搭火車要到板橋時，遺失手提袋，內有上開板橋
      國慶郵局存摺、金融卡、零錢等物云云，經查：
      (一)板橋國慶郵局局號：000000-0、帳號：000000-0號帳戶
        為被告丁○○所有，該帳戶迄無存摺、金融卡掛失或補
        發紀錄，並經台灣郵政公司於九十六年六月四日依台南
        市警察局第一分局德高派出所通報設定為警示帳戶，有
        台灣郵政公司九十七年二月十四日儲字第0970703275號
        函暨附件開戶基本資料、歷史交易明細清單（參見板橋
        地檢97偵字1832號卷第51-55頁）、台灣郵政公司板橋
        郵局九十七年五月十四日板營字第0970200898號函（本
        院卷第51頁）等附卷可稽，且為被告丁○○所不爭執。
        又被告丁○○並未將上開帳戶金融卡密碼告知他人，亦
        未將密碼寫在存摺或金融卡上，業據其供承在卷（板橋
        地檢97偵1832卷第50頁，本院卷第42頁不爭執之事實）
        。
      (二)證人即被害人甲○○、丙○○受不詳姓名之人施用詐術
        ，陷於錯誤，於九十六年六月二日與九十六年六月三日
        ，分別轉帳匯款29,979元與17,979元至被告丁○○所設
        上開板橋國慶郵局帳戶，旋遭全部提領乙節，業經證人
        甲○○、丙○○於警詢時證述綦詳，並有甲○○提出其
        匯款之自動付款機交易明細表一紙（匯款29,979元部分
        ，見歸仁分局卷第7頁）、台灣郵政公司九十七年五月
        二十八日桃營字第0970100653號函查覆被害人丙○○所
        設桃園水汴頭郵局開戶基本資料及交易明細（丙○○自
        其帳戶支出17,996元《含匯款手續費17元》，轉帳至被
        告丁○○板橋國慶郵局帳戶之交易紀錄，見本院卷第54
        -58頁）暨被告丁○○上開板橋國慶郵局歷史交易清單
        （板橋地檢97偵字第1832號卷第52-55頁）等附卷可證
        。依上開被告丁○○帳戶歷史交易清單所載，該帳戶於
        九十六年一月五日結存金額89元，自九十六年一月五日
        起至九十六年五月二十日無交易紀錄，九十六年五月二
        十一日至五月三十日分別有五千元、三千元與一千元的
        存款與領款紀錄，九十六年五月三十日結存餘額為77元
        ，而在九十六年六月二日與六月三日則有金額數千元至
        數萬元高達十七筆密集的轉帳存款紀錄（包括被害人甲○○、丙○○轉帳存入之二筆款項），且每筆款項存入
        後，旋即以金融卡全部領出，顯屬異常交易而與詐欺集
        團使用人頭帳戶取得金錢之詐騙手法相同。
      (三)按金融機關帳戶之開設，請領存摺與金融卡，係針對個
        人身分之社會信用而予資金流通，具有強烈屬人性，一
        般人對於帳戶存摺、金融卡均會妥善保管，金融卡密碼
        亦不輕易告知他人。倘有遺失，為免遭人竊領財產或作
        為犯罪工具，衡諸常情，理應立即向金融機關掛失，並
        向警察機關報案，以釐清責任。又詐欺集團取得人頭帳
        戶作為犯罪工具，向他人詐騙並誘使被害人將款項匯入
        人頭帳戶後，極有可能因帳戶所有人掛失止付而無法提
        領贓款，則渠等大費周章從事犯罪，並甘冒犯罪後遭追
        訴、處罰之風險，卻只能平白無故替原帳戶所有人匯入
        金錢，而無法得償犯罪之目的，顯不符合其犯罪計畫，
        是以詐欺集團若非確定該人頭帳戶所有人不會報警處理
        或掛失止付，以遂其能自由使用該帳戶以提款、轉帳完
        成取得贓款之目的，當不至於以該帳戶從事犯罪行為。
        被告辯稱於九十六年三、四月即遺失上開郵局存摺、金
        融卡，竟未向郵局辦理存摺、金融卡掛失，亦未向警察
        機關報案，已啟人疑義。又其既供承並未將金融卡密碼
        告知他人，亦未將密碼寫在存摺或金融卡上，然依上開
        歷史交易清單所示，九十六年六月二日與六月三日所存
        入之十七筆款項（含被害人甲○○、丙○○存入之二筆
        款項），均是以金融卡領出（交易代號：A501、B505）
        ，倘被告丁○○未提供金融卡密碼予他人，詐騙集團成
        員焉能使用其金融卡提領帳戶內之現款？益徵詐欺集團
        向被害人行騙時，確有把握所使用之被告丁○○帳戶不
        會被掛失止付，此等確信，在該帳戶係拾得或竊得之情
        形下，實無發生之可能，是被告丁○○所辯其帳戶之存
        摺、提款卡遺失云云，顯無足採。
      (四)綜上，被告丁○○應有將其板橋國慶郵局帳戶及金融卡
        與密碼提供詐欺集團使用之事實，其幫助詐欺取財犯行
        ，應堪予認定。
  三、論罪科刑
      (一)按刑法上之幫助犯，係對於犯罪與正犯有共同之認識，
        而以幫助之意思，對於正犯資以助力，而未參與實施犯
        罪之行為者而言（最高法院七十五年度臺上字第一五○
        九號、八十八年度臺上字第一二七○號判決意旨參照）
        。又幫助犯僅係對於犯罪構成要件以外行為為加工，並
        無共同犯罪之意思，不適用責任共同原則（最高法院八
        十九年度台上字第六九四六號判決要旨）。是如未參與
        實施犯罪構成要件之行為，而係出於幫助之意思提供助
        力，即屬幫助犯，而非共同正犯。本件詐欺集團成員分
        別對被害人甲○○、丙○○施用詐術，致吳宗政、丙○○陷於錯誤分別交付金錢，該集團成員核係犯刑法第三
        百三十九條第一項之詐欺取財罪。惟被告乙○○、丁○○除提供帳戶供詐欺集團成員使用外，無事證足資證明
        其等與該集團成員所實施之詐欺取財犯行間有何犯意聯
        絡、行為分擔，不足以認定與該集團成員共犯詐欺取財
        罪，被告二人所犯僅只於提供帳戶之幫助行為，核其等
        所為，係犯刑法第三十條第一項前段、第三百三十九條
        第一項之幫助詐欺取財罪。被告二人各以一個提供帳戶
        之幫助行為，幫助詐欺集團成員分別向被害人甲○○、
        丙○○實施詐欺取財，致使甲○○等二人受有財產上損
        害，係各以一個幫助行為侵害甲○○、丙○○二人之財
        產法益，為同種的想像競合犯，應依刑法第五十五條規
        定，從一情節較重之幫助詐欺取財罪處斷，並依刑法第
        三十條第二項之規定，按正犯之刑減輕之。台灣板橋地
        方法院檢察署移送併辦部分，雖未經檢察官聲請以簡易
        判決處刑，惟與檢察官原聲請簡易判決處刑部分，有想
        像競合之裁判上一罪關係，應為聲請簡易判決處刑效力
        所及，本院自應併予審究。
      (二)本件被告二人犯罪事證明確，原審以被告二人提供帳戶
        予他人，致詐欺集團成員持向被害人甲○○詐欺取財，
        予以論罪科刑，固非無見。惟原判決未及審酌併辦之詐
        欺集團使用被告二人上開帳戶向被害人丙○○詐欺取財
        部分，故本件檢察官上訴有理由，應由本院予以撤銷改
        判。
      (三)查被告乙○○有前述事實欄所載之刑事前科，素行不佳
        ，被告丁○○無前科，均有台灣高等法院其二人前案紀
        錄表在卷足憑。審酌被告二人提供金融帳戶予詐欺集團
        成員使用，幫助詐欺取財，助長犯罪，對社會交易安全
        產生負面影響，且增加政府查緝此類犯罪之困難，兼衡
        被告乙○○國中畢業之智識程度、犯後坦承犯行，態度
        良好，被告鍾佑宸高中畢業之智識程度，犯後猶飾詞否
        認犯行，暨其等之犯罪手段、犯罪所造成被害人之財產
        損害等一切情狀，爰量處如主文所示之刑，並均諭知易
        科罰金折算標準。
據上論斷，應依刑事訴訟法第四百五十五條之一第一項、第三項
、第三百七十一條、第三百六十九條第一項前段、第三百六十四
條、第二百九十九條第一項前段，刑法第三十條第一項前段、第
二項、刑法第三百三十九條第一項、第五十五條、第四十一條第
一項前段，刑法施行法第一條之一第一項、第二項前段，判決如
主文。
本案經檢察官莊立鈞到庭執行職務。
中    華    民    國    97    年    9     月    4     日
                  刑事第五庭  審判長  法  官  沈揚仁
                                      法  官  林欣玲
                                      法  官  林逸梅
以上正本證明與原本無異。
本件不得上訴。
                                      書記官  郭純瑜
中    華    民    國    97    年    9     月    5     日
附錄本案論罪科刑法條全文：
中華民國刑法第30條
（幫助犯及其處罰）
幫助他人實行犯罪行為者，為幫助犯。雖他人不知幫助之情者，
亦同。
幫助犯之處罰，得按正犯之刑減輕之。
中華民國刑法第339條
（普通詐欺罪）
意圖為自己或第三人不法之所有，以詐術使人將本人或第三人之
物交付者，處5年以下有期徒刑、拘役或科或併科1千元以下罰金
。
以前項方法得財產上不法之利益或使第三人得之者，亦同。
前二項之未遂犯罰之。


司法院資訊處製作；財團法人民間司法改革基金會備份。
